【裁判字號】    98,重訴,314
【裁判日期】    990531
【裁判案由】    請求行使土地通行權   等
【裁判全文】
臺灣高雄地方法院民事判決             98年度重訴字第314號
原      告  吉町建設有限公司
法定代理人  丙○○
訴訟代理人  李昌明律師
被      告  乙○○
上當事人間確認通行權等事件，本院於99年5 月21日言詞辯論終
結，判決如下：
    主  文
確認原告就高雄縣路竹鄉○○段二二地號土地之通行權、使用權
存在。
被告應就高雄縣路竹鄉○○段二二地號土地，同意原告開闢道路
、溝渠、鋪設自來水及電力管線等設施，並不得妨礙原告前開開
闢之行為。
訴訟費用由被告負擔。
本判決第二項於原告以新台幣貳佰肆拾柒萬元供擔保後，得假執
行。
    事實及理由
壹、程序方面：
一、按「當事人喪失訴訟能力或法定代理人死亡或其代理權消滅
    者，訴訟程序在有法定代理人或取得訴訟能力之本人，承受
    其訴訟以前當然停止。」，「第一百六十八條至第一百七十
    二條及前條所定之承受訴訟人，於得為承受時，應即為承受
    之聲明。」，民事訴訟法第170 條、第175 條第1 項分別定
    有明文。經查，本件原告法定代理人原為謝吉雄，訴訟進行
    中變更為丙○○，是其法定代理人變更後，業由新任法定代
    理人依法聲明承受訴訟，其聲明承受訴訟於法核無不合，應
    予准許，核先敘明。
二、次按確認法律關係之訴，非原告有即受確認判決之法律上利
    益者，不得提起之，民事訴訟法第247條第1項前段定有明文
    。此所謂即受確認判決之法律上利益，係指法律關係之存否
    不明確，原告主觀上認其在法律上之地位有不安之狀態存在
    ，且此種不安之狀態，能以確認判決將之除去者而言，若縱
    經法院判決確認，亦不能除去其不安之狀態者，即難認有受
    確認判決之法律上利益（最高法院52年台上字第1240號判例
    意旨參照）。本件原告請求確認其就高雄縣路竹鄉○○段22
    地號土地有通行權、使用權，而被告則否認原告有此通行權
    、使用權之存在，是原告所主張之上開通行權、使用權是否
    存在即屬不明確，而原告此法律上地位之不安狀態，能以確
    認判決將之除去，是依上開說明，應認原告提起本件確認之
    訴有確認之利益。
貳、實體方面
一、原告主張：坐落高雄縣路竹鄉○○段22、100 地號土地為被
    告之被繼承人王吳桃所有，王吳桃於民國97年1 月28日將上
    開100 地號土地出賣予原告，雙方簽訂「不動產買賣契約書
    」（下稱系爭契約），系爭契約第15條約定，本件買賣總價
    包括購買同段22地號土地（下稱系爭土地）之永久使用權，
    供本契約標的物永久使用通行，王吳桃並簽立「土地使用權
    同意書」（下稱系爭同意書）予原告，同意讓原告開闢溝渠
    、道路、鋪設自來水及電力管線等設施，嗣王吳桃於97年8
    月28日死亡，被告為王吳桃之繼承人，應繼受上開契約義務
    ，惟被告卻恣意阻礙，致原告目前投資興建之房屋，因無法
    依約獲得自來水及電力之配置，而延宕房屋之銷售，爰依系
    爭契約、同意書及繼承之法律關係，提起本件訴訟。並聲明
    ：（一）確認原告就高雄縣路竹鄉○○段22地號土地之通行
    權、使用權存在。（二）被告應就高雄縣路竹鄉○○段22地
    號土地，同意原告開闢道路、溝渠、鋪設自來水及電力管線
    等設施，並不得妨礙原告前開開闢之行為。（三）就前開第
    二項聲明，願供擔保，請准宣告假執行。
二、被告辯稱：系爭契約之買賣標的只有上開100 地號土地，系
    爭土地雖有簽訂土地使用同意書，惟僅是同意原告施工時借
    給原告使用，並不代表原告可以侵占、放置貨櫃屋，此部分
    伊亦已提出刑事告訴；又王吳桃雖有簽訂系爭契約及同意書
    ，但王吳桃當時已失智，無法明瞭系爭契約及同意書之內容
    ，應不發生契約效力，況甲○○曾證稱因為王吳桃生病，講
    不出話來，所以表示王吳桃簽訂系爭契約及同意書時意思不
    清，故系爭契約及同意書應為無效等語。並聲明：駁回原告
    之訴及假執行之聲請。
三、兩造不爭執部分：
（一）原告與王吳桃簽訂系爭契約書及同意書，並經本院所屬民
      間公證人蕭家正認證，有系爭契約書、同意書及認證書為
      證。
（二）王吳桃於97年8 月28日死亡，被告為王吳桃之繼承人，有
      繼承系統表、除戶謄本、戶籍謄本為證。
（三）系爭土地仍登記為王吳桃所有，尚未辦妥繼承登記，有土
      地登記謄本為證。
（四）原告向臺灣自來水股份有限公司請求於系爭土地埋設自來
      水管線，遭自來水公司以雙方尚有私權糾紛表示暫緩施工
      ，有自來水公司98年5 月7 日台水七路工字第0980001201
      0 號函為證。
（五）被告對原告前法定代理人謝吉雄提出侵占系爭土地之刑事
      告訴，該刑案經台灣高雄地方法院檢察署檢察官以98年度
      偵字第12843 號為不起訴處分確定，有上開不起訴處分書
      可佐。
四、兩造爭執事項：
（一）被告之被繼承人王吳桃於簽訂系爭契約及同意書時，是否
      有為意思表示之能力？
（二）原告就系爭土地是否有通行權及使用權？被告是否應容忍
      原告在系爭土地開闢道路、溝渠、鋪設自來水及電力管線
      等設施，並供道路通行使用？
五、本院得心證之理由；
（一）原告提出被告之被繼承人王吳桃前於97年1 月28日出具之
      系爭契約書及97年4 月2 日出具之系爭同意書，其上均蓋
      有王吳桃之印章及王吳桃之簽名，被告並未爭執上開印章
      、簽名之真實性及系爭契約、同意書為王吳桃簽定等情，
      足認系爭契約、同意書確為王吳桃所簽立。而觀之系爭契
      約第15條約定，本件買賣總價包括購買系爭土地全部之永
      久使用權，供本契約標的物永久使用通行，王吳桃不得將
      上述土地圍堵、興建建築物或其他任何地上物，另系爭同
      意書第2 條明載，王吳桃同意無償將系爭土地提供予原告
      作為永久道路通行使用，並同意開闢溝渠鋪設自來水、電
      力、電線桿等設施，被告既已繼承王吳桃之前揭債務，應
      認原告主張依系爭契約、同意書之契約關係，而就被告應
      繼承之系爭土地主張有通行權及使用權，尚屬有據。
（二）至於被告辯稱王吳桃簽訂系爭契約及同意書當時已失智，
      無法明瞭系爭契約及同意書之內容，系爭契約及同意書應
      不發生契約效力云云，並提出行政院衛生署台南醫院病症
      暨失能診斷證明書為證，惟查，經本院函詢本院所屬公證
      人蕭家正事務所及行政院衛生署台南醫院有關王吳桃之精
      神狀況，經蕭家正事務所函覆：辦理系爭契約、同意書認
      證時，王吳桃可以正常應對，精神狀況正常，有該事務所
      98年10月19日民公正字第981019號函文附卷可佐（參本院
      卷第82-83 頁）；另經台南醫院函覆：王吳桃於97年3 月
      24日至院門診申請巴氏量表評估，以利申請家庭外籍看護
      工，病患意識清楚，僅行動不便，之後持續門診治療。而
      依系爭契約、同意書，二者簽立之日期，王吳桃應意識清
      楚，具行為能力，有該院98年11月21日南醫歷字第980009
      586 號函文在卷可稽（參本院卷第94頁），是以，足徵王
      吳桃於簽署系爭契約、同意書當時，意識清楚，具行為能
      力，應認被告有關王吳桃於簽署系爭契約、同意書當時失
      智，不具行為能力，契約無效之主張，並非可採。
（三）原告主張被告阻礙其通行、使用系爭土地，被告應容忍其
      在系爭土地開闢道路、溝渠、鋪設自來水及電力管線等設
      施，並供道路通行使用等語，查被告曾對原告前法定代理
      人謝吉雄提出侵占系爭土地之刑事告訴，該刑案經台灣高
      雄地方法院檢察署檢察官以98年度偵字第12843 號為不起
      訴處分確定，有上開不起訴處分書可佐，且原告向臺灣自
      來水股份有限公司請求於系爭土地埋設自來水管線，業經
      自來水公司以雙方尚有私權糾紛表示暫緩施工，有自來水
      公司98年5 月7 日台水七路工字第09800012010 號函文為
      證，再被告於本院亦否認原告就系爭土地有通行權、使用
      權存在。是以，足認被告之行為已經影響原告就系爭土地
      通行、使用，侵及原告依系爭契約、同意書取得之前揭通
      行權及使用權，應認原告有關確認系爭土地通行權、使用
      權及請求被告容忍上揭通行權、使用權之主張為可採。
六、綜上，原告依契約關係及繼承之法律關係訴請確認其於系爭
    土地上有通行權及使用權，被告並應同意原告開闢道路、溝
    渠、鋪設自來水及電力管線等設施，並不得妨礙原告前開開
    闢之行為，為有理由，應予准許。
七、本件事證已臻明確，兩造其餘攻擊、防禦方法及舉證，經審
    酌後核與結論不生影響，爰不再一一論述。
八、原告陳明願供擔保，聲請宣告假執行，經核合於法律規定，
    爰酌定相當之擔保金額宣告之。
九、據上論結，本件原告之訴為有理由，依民事訴訟法第78條、
    第390 條第2 項，判決如主文。
中    華    民    國    99    年    5    月    31    日
                      民事鳳山分庭 法  官 林意芳
以上正本係照原本作成。
對於本件判決如有不服，應於收受送達後20日內向本院提出上訴
書狀，敘述上訴之理由，上訴於臺灣高等法院高雄分院，並按他
造當事人之人數附具繕本。
中    華    民    國    99    年    6     月    2     日
                                   書記官 劉國偉

司法院資訊處製作；財團法人民間司法改革基金會備份。
